---
title: "TratamientoDatos_skcm_tcga_pan_can_atlas_2018"
author: "Ainhoa Artetxe Izaguirre"
date: "2026-04-08"
output: 
  html_document:
    toc: true       # añadimos un indice
    toc_float: true # el índice te sigue al hacer scroll
    theme: united
---

# Fase I – Paso 1: Adquisición y Curación de Datos

## 1.1. Instalación y carga de librerías

El primer paso para poder descargar los datos y tratarlos es la correcta instalación y carga de las librerías necesarias. En este caso las principales librerias y paquetes utilizados son los siguientes:

1)  Gestión de paquetes BiocManager: sirve para instalar y mantener paquetes de Bioconductor, asegurando que uses versiones compatibles de R y del ecosistema Bioconductor.

2)  Análisis genómico y oncológico maftools: se usa para leer, resumir, anotar y visualizar archivos MAF de variantes somáticas en cáncer.

    1)  TCGAbiolinks: facilita la descarga de datos de TCGA/GDC, su preprocesamiento y análisis reproducibles dentro del flujo de Bioconductor.

    2)  cBioPortalData: permite importar estudios de cBioPortal a objetos de Bioconductor, normalmente como MultiAssayExperiment, para integrarlos y analizarlos en R.

3)  Tidy data y manipulación general tidyverse: es un metapaquete que agrupa herramientas para manipulación, limpieza, visualización y análisis de datos con una sintaxis coherente basada en “datos ordenados”.

    1)  data.table: está orientado a manipulación rápida y eficiente de tablas grandes, con muy buen rendimiento en memoria y velocidad.

    2)  readr: se usa para leer datos de texto, CSV y TSV de forma rápida y consistente, con tipos de datos más estables que las funciones base de R.

4)  Infraestructura y analítica en la nube AnVIL: proporciona integración con la infraestructura de análisis del ecosistema AnVIL para trabajar con datos biomédicos en la nube y facilitar flujos reproducibles.

A modo de resumen se adjunta la siguiente tabla:

| Paquete | Tipo | Uso principal | Ventaja práctica |
|-----------------|-----------------|------------------|---------------------|
| BiocManager | Gestión de paquetes | Instalar y sincronizar paquetes Bioconductor | Evita incompatibilidades de versiones cran.r-project+1 |
| maftools | Bioinformática / cáncer | Análisis de archivos MAF y mutaciones somáticas | Muy útil para oncología genómica rdocumentation |
| TCGAbiolinks | Bioinformática / TCGA | Descargar y analizar datos de GDC/TCGA | Facilita flujos reproducibles rdrr+1 |
| cBioPortalData | Bioinformática / cáncer | Importar estudios de cBioPortal a Bioconductor | Integra datos multiómicos github+1 |
| tidyverse | Manipulación y visualización | Limpieza, transformación y gráficos de datos | Sintaxis clara y consistente |
| data.table | Manipulación de datos | Trabajo rápido con tablas grandes | Muy eficiente en tiempo y memoria |
| readr | Importación de datos | Leer CSV, TSV y archivos de texto | Importación estable y rápida |
| AnVIL | Infraestructura / nube | Análisis biomédico reproducible en la nube | Escala y facilita colaboración |

```{r librerias, message=FALSE, warning=FALSE}

# Instalar BiocManager si no está disponible
if (!requireNamespace("BiocManager", quietly = TRUE)) {
  install.packages("BiocManager")
}


# Instalar paquetes de Bioconductor necesarios
bioc_pkgs <- c("maftools", "TCGAbiolinks")
for (pkg in bioc_pkgs) {
  if (!requireNamespace(pkg, quietly = TRUE)) {
    BiocManager::install(pkg, ask = FALSE)
  }
}


# Instalar paquetes de CRAN necesarios
cran_pkgs <- c("cBioPortalData", "tidyverse", "data.table", "readr", "AnVIL")
for (pkg in cran_pkgs) {
  if (!requireNamespace(pkg, quietly = TRUE)) {
    install.packages(pkg)
  }
}

 
# Cargar librerías
suppressPackageStartupMessages({
  library(cBioPortalData)    # Interfaz API cBioPortal
  library(maftools)          # Análisis de mutaciones MAF
  library(tidyverse)         # Manipulación de datos
  library(data.table)        # Lectura eficiente de ficheros
  library(readr)             # Escritura de TSV/TXT
})
 
cat("Librerías cargadas correctamente\n")

```

## 1.2. CONFIGURACIÓN GENERAL

```{r configuracion, message=FALSE, warning=FALSE}

# ID del estudio en cBioPortal
STUDY_ID <- "skcm_tcga_pan_can_atlas_2018"
 
# Directorio raíz de salida
setwd("C:/Users/lenovo/Desktop/BIOINFORMATICA/TFM")
OUTPUT_DIR <- file.path(getwd(), "output_skcm_tcga")
 
# Subdirectorios por tipo de muestra
dirs <- list(
  root      = OUTPUT_DIR,
  primary   = file.path(OUTPUT_DIR, "primary"),
  metastatic = file.path(OUTPUT_DIR, "metastatic"),
  all       = file.path(OUTPUT_DIR, "all_samples")
)
 
# Crear directorios si no existen
invisible(lapply(dirs, dir.create, recursive = TRUE, showWarnings = FALSE))
 
cat(sprintf("✓ Directorios de salida creados en: %s\n", OUTPUT_DIR))
```

## Conexión a cBioPortal y descarga de datos


```{r descargaDatos, message=FALSE, warning=FALSE}

cat("\n── Conectando con cBioPortal API... ──\n")
 
# Inicializar conexión con la API pública de cBioPortal
cbio <- cBioPortal()
 
# Verificar que el estudio existe
studies <- getStudies(cbio)
if (!STUDY_ID %in% studies$studyId) {
  stop(sprintf("El estudio '%s' no se encuentra en cBioPortal. Verifica el ID.", STUDY_ID))
}
cat(sprintf("✓ Estudio encontrado: %s\n", STUDY_ID))
 
# Descargar el conjunto de datos completo (mutations, CNA, clinical)
cat("\n── Descargando datos del estudio (puede tardar varios minutos)... ──\n")
 
skcm_data <- cBioDataPack(
  cancer_study_id    = STUDY_ID,
  names      = c("mutations", "cna", "clinical"),
  ask        = FALSE
)
 
cat("✓ Datos descargados correctamente\n")
```

# Fase I – Paso 2: Estandarización y Curación de Datos

## 2.1 Extracción de datos clínicos y separación Primary vs Metastatic

```{r Extraccion, message=FALSE, warning=FALSE}

cat("\n── Extrayendo y curandando datos clínicos... ──\n")

# Extraer datos clínicos del objeto MultiAssayExperiment
clinical_raw <- colData(skcm_data) %>% as.data.frame()

# Inspección inicial
cat(sprintf("✓ Total de muestras en el estudio: %d\n", nrow(clinical_raw)))
cat("Distribución por tipo de muestra:\n")
print(table(clinical_raw$SAMPLE_TYPE, useNA = "ifany"))

```
## 2.2 Filtrado y limpieza de muestras

```{r filtrado_limpieza, message=FALSE, warning=FALSE}

# Estandarizar nombres de columnas clave
clinical_clean <- clinical_raw %>%
  rename_with(tolower) %>%                          # Minúsculas para consistencia
  filter(!is.na(sample_type)) %>%                   # Eliminar muestras sin tipo
  filter(sample_type %in% c("Primary",
                             "Metastasis")) %>%      # Solo los dos grupos de interés
  distinct(sample_id, .keep_all = TRUE)             # Eliminar duplicados por muestra

cat(sprintf("✓ Muestras tras limpieza: %d\n", nrow(clinical_clean)))
cat("Distribución final:\n")
print(table(clinical_clean$sample_type))

```

## 2.3 Extracción y filtrado del MAF de mutaciones

```{r filtrado_limpieza, message=FALSE, warning=FALSE}

cat("\n── Procesando datos de mutaciones (MAF)... ──\n")

# Extraer MAF correctamente desde el MultiAssayExperiment
mutations_raw <- experiments(skcm_data)[["mutations"]] %>% 
  as.data.frame()

# El identificador de muestra en este objeto es 'group_name'
# Retener solo muestras presentes en el clínico limpio
valid_samples <- clinical_clean$sample_id

mutations_filtered <- mutations_raw %>%
  filter(group_name %in% valid_samples)

cat(sprintf("✓ Mutaciones extraídas en total:     %d\n", nrow(mutations_raw)))
cat(sprintf("✓ Mutaciones tras filtrado clínico:  %d\n", nrow(mutations_filtered)))

```

## 2.4 Separación en subcohortes y guardado

```{r Separacion, message=FALSE, warning=FALSE}

# IDs por grupo
primary_ids    <- clinical_clean %>%
  filter(sample_type == "Primary") %>% pull(sample_id)

metastatic_ids <- clinical_clean %>%
  filter(sample_type == "Metastasis") %>% pull(sample_id)

# Separar MAF por grupo usando group_name
maf_primary    <- mutations_filtered %>%
  filter(group_name %in% primary_ids)        # ← group_name, NO Tumor_Sample_Barcode

maf_metastatic <- mutations_filtered %>%
  filter(group_name %in% metastatic_ids)     # ← group_name, NO Tumor_Sample_Barcode

# Guardar archivos curados
write_tsv(clinical_clean,  file.path(dirs$all,        "clinical_clean.tsv"))
write_tsv(maf_primary,     file.path(dirs$primary,    "mutations_primary.tsv"))
write_tsv(maf_metastatic,  file.path(dirs$metastatic, "mutations_metastatic.tsv"))

cat(sprintf("✓ Primarios guardados:    %d muestras | %d mutaciones\n",
            length(primary_ids), nrow(maf_primary)))
cat(sprintf("✓ Metastásicos guardados: %d muestras | %d mutaciones\n",
            length(metastatic_ids), nrow(maf_metastatic)))

```

## 2.5 Crear objetos MAF con maftools (para análisis posteriores)

```{r ObjetosMAF, message=FALSE, warning=FALSE}

flags_extendidos <- c("TTN", "MUC16", "OBSCN", "AHNAK2",
                      "SYNE1", "FLG", "MUC5B", "DNAH17",
                      "DNAH5", "DNAH7", "DNAH9",   # dineínas ciliares
                      "LRP1B", "PCLO", "GPR98",    # genes muy largos
                      "CSMD1", "CSMD2", "HYDIN",   # otros FLAGS frecuentes
                      "FAT4", "DSCAM", "XIRP2")

# Función de renombre
renombrar_maf <- function(df) {
  colnames(df)[colnames(df) == "group_name"] <- "Tumor_Sample_Barcode"
  colnames(df)[colnames(df) == "seqnames"]   <- "Chromosome"
  colnames(df)[colnames(df) == "start"]      <- "Start_Position"
  colnames(df)[colnames(df) == "end"]        <- "End_Position"
  return(df)
}

# Preparar MAF
maf_primary_clean    <- renombrar_maf(as.data.frame(maf_primary))
maf_metastatic_clean <- renombrar_maf(as.data.frame(maf_metastatic))

# Preparar clínico — filtrar por sample_type directamente
clinical_primary <- as.data.frame(clinical_clean)
clinical_primary <- clinical_primary[clinical_primary$sample_type == "Primary", ]
colnames(clinical_primary)[colnames(clinical_primary) == "sample_id"] <- "Tumor_Sample_Barcode"

clinical_metastatic <- as.data.frame(clinical_clean)
clinical_metastatic <- clinical_metastatic[clinical_metastatic$sample_type == "Metastasis", ]
colnames(clinical_metastatic)[colnames(clinical_metastatic) == "sample_id"] <- "Tumor_Sample_Barcode"

cat(sprintf("✓ Clinical primary:    %d filas\n", nrow(clinical_primary)))
cat(sprintf("✓ Clinical metastatic: %d filas\n", nrow(clinical_metastatic)))

# Crear objetos MAF
maf_obj_primary <- read.maf(
  maf          = maf_primary_clean,
  clinicalData = clinical_primary,
  verbose      = FALSE
)

maf_obj_metastatic <- read.maf(
  maf          = maf_metastatic_clean,
  clinicalData = clinical_metastatic,
  verbose      = FALSE
)

cat("✓ Objetos MAF listos para análisis\n")

plotmafSummary(maf_obj_primary,    rmOutlier=TRUE, addStat="median", dashboard=TRUE)
plotmafSummary(maf_obj_metastatic, rmOutlier=TRUE, addStat="median", dashboard=TRUE)

# Para guardar las imagenes obtenidas
png("Resumen_MAF_Primary.png", width = 1200, height = 1000, res = 150)
plotmafSummary(maf_obj_primary, rmOutlier=TRUE, addStat="median", dashboard=TRUE)
dev.off()

png("Resumen_MAF_Metastatic.png", width = 1200, height = 1000, res = 150)
plotmafSummary(maf_obj_metastatic, rmOutlier=TRUE, addStat="median", dashboard=TRUE)
dev.off()


filtrar_flags <- function(maf_obj, flags) {
  maf_filtrado <- subsetMaf(maf_obj, genes = setdiff(getGeneSummary(maf_obj)$Hugo_Symbol, flags))
  return(maf_filtrado)
}

maf_obj_primary_noflag    <- filtrar_flags(maf_obj_primary,    flags_extendidos)
maf_obj_metastatic_noflag <- filtrar_flags(maf_obj_metastatic, flags_extendidos)

plotmafSummary(maf_obj_primary_noflag,    rmOutlier=TRUE, addStat="median", dashboard=TRUE)
plotmafSummary(maf_obj_metastatic_noflag, rmOutlier=TRUE, addStat="median", dashboard=TRUE)

png("Resumen_MAF_Primary_noFLAG.png", width = 1200, height = 1000, res = 150)
plotmafSummary(maf_obj_primary_noflag, rmOutlier=TRUE, addStat="median", dashboard=TRUE)
dev.off()

png("Resumen_MAF_Metastatic_noFLAG.png", width = 1200, height = 1000, res = 150)
plotmafSummary(maf_obj_metastatic_noflag, rmOutlier=TRUE, addStat="median", dashboard=TRUE)
dev.off()

```


# Fase I – Paso 3: Guardado de datos para siguientes pasos

```{r filtrado_limpieza, message=FALSE, warning=FALSE}

# Guardar objetos MAF
saveRDS(maf_obj_primary,    file.path(dirs$root, "maf_obj_primary.rds"))
saveRDS(maf_obj_metastatic, file.path(dirs$root, "maf_obj_metastatic.rds"))

# Guardar también los IDs y el clínico, que usaré en el script 2
saveRDS(primary_ids,    file.path(dirs$root, "primary_ids.rds"))
saveRDS(metastatic_ids, file.path(dirs$root, "metastatic_ids.rds"))
saveRDS(clinical_clean, file.path(dirs$root, "clinical_clean.rds"))

cat("✓ Objetos guardados en:", dirs$root, "\n")


```
















